【裁判字號】    94,易,201
【裁判日期】    950417
【裁判案由】    侵占
【裁判全文】
臺灣宜蘭地方法院刑事裁定               94年度易字第201號
    公  訴  人  臺灣宜蘭地方法院檢察署檢察官
    被      告  甲○○
                        住
    選任辯護人  吳振東律師
上列被告因侵占案件，經檢察官提起公訴（九十二年度偵字第一
一五八號），本院裁定如下：
    主  文
公訴駁回。
    理  由
一、公訴意旨略以：被告甲○○為宜蘭縣製茶業職業工會（下稱
    製茶工會）第六屆理事長潘欽雲於民國八十二年三月間聘任
    之秘書，協助製茶工會之會務處理及財務管理，包括登錄記
    帳、保管工會經常費用、勞、健保費與保證金，為從事業務
    之人。詎其竟基於意圖為自己不法所有之概括犯意，自八十
    二年三月起，即違反全民健康保險條例及勞工保險條例明訂
    工會團體得於金融機構設立儲存專戶而專用之規定，將製茶
    工會會員預繳三個月保險費之保證金、每月之勞、健保費與
    其他名目之款項混同處理，分散存入製茶工會設在臺灣中小
    企業銀行宜蘭及羅東分行、花蓮區中小企業銀行宜蘭分行及
    郵局宜蘭第十支局等八個一般收支帳戶，俾得恣意動支私用
    而不易遭察覺，迄至九十一年五月三十一日止，被告甲○○
    已陸續將製茶工會之公款二百七十三萬六千二百十七元侵占
    入己，足生損害於製茶工會。嗣因製茶工會擬將會所抵押借
    款而經宜蘭縣政府函知提出報告後，委任徐國良會計師針對
    製茶工會八十二年三月一日起至九十一年五月三十一日止之
    帳冊提出查核報告後，始查悉製茶工會之公款短少二百七十
    三萬六千二百十七元。因認被告甲○○涉犯刑法第三百三十
    六條第二項之業務侵占罪嫌等語。
二、按檢察官就被告犯罪事實，應負舉證責任，並指出證明之方
    法，為刑事訴訟法第一百六十一條第一項所明定。而所謂指
    出證明之方法，除表明所擬使用之證據外，並應包括指出調
    查之途徑、與待證事實之關聯及證據之證明力等事項，最高
    法院九十一年度第四次刑事庭會議紀錄明確揭櫫此旨可資參
    照。是若檢察官指出之證明方法顯不足認定被告有成立犯罪
    之可能，經於第一次審判期日前定期通知補正而逾期不補正
    ，法院得以裁定駁回起訴，刑事訴訟法第一百六十一條第
    二項後段亦定有明文。合先敘明。
三、公訴意旨認被告甲○○涉犯前開業務侵占罪嫌，雖係援引被
    告針對部分事實於偵查中所為之自白，及同案被告潘欽雲、
    證人林月玲、會計師徐國良與會計師羅希寧之證言，佐以卷
    附宜蘭縣製茶職業工會（下稱製茶工會）八五年茶工雲字第
    ００一號函、（八九）宜茶工雲字第二二號函、八十六年第
    五屆第三次理事會議紀錄案由（四）、勘驗筆錄、鑑定報告
    書與扣案製茶工會自八十二年三月一日至九十一年五月三十
    一日之帳冊、憑證及理監事會議紀錄等物為證明之方法。然
    查，公訴意旨雖稱被告甲○○利用擔任製茶工會秘書之職務
    時，基於意圖為自己不法所有之概括犯意，自八十二年三月
    起，即違反全民健康保險條例及勞工保險條例明定工會團體
    得於金融機構設立儲存專戶而專用之規定，將製茶工會會員
    預繳三個月保險費之保證金、每月之勞、健保費與其他名目
    之款項混同處理，分散存入製茶工會設在臺灣中小企業銀行
    宜蘭及羅東分行、花蓮區中小企業銀行宜蘭分行、郵局宜蘭
    第十支局等八個一般收支帳戶，俾恣意動支私用而不易遭察
    覺，迄至九十一年五月三十一日止，陸續侵占工會公款二百
    七十三萬六千二百十七元，足生損害於製茶工會。惟綜觀起
    訴事實，僅泛稱被告自八十二年三月起至九十一年五月三十
    一日止，侵占製茶工會公款二百七十三萬六千二百十七元，
    卻對被告甲○○係於何時、何地以何種方式將所持有之製茶
    工會何筆款項，變易持有為所有之意思予以侵吞入己，毫未
    具體舉證證明抑或指出證明之方法。況被告縱有違反全民健
    康保險條例及勞工保險條例所明定，工會團體得於金融機構
    設立儲存專戶而專用之規定，亦非違反上開行政規定之處理
    公款行為，即屬刑法所指之業務侵占犯行甚明。再者，卷內
    所附之育嘉聯合會計師事務所羅希寧會計師與華騰會計師事
    務所徐國良會計師製作之鑑定報告，認定結果亦顯有出入，
    公訴意旨援引羅希寧會計師製作之鑑定報告結果，作為認定
    被告甲○○侵占公款總額之證據，除未同時指出徐國良會計
    師製作之鑑定報告，為何與事實不符，而應採信羅希寧會計
    師製作之鑑定結果，亦未針對羅希寧會計師製作之鑑定報告
    內，各筆款項有所出入之疑點，詳予勾稽且指出證明之方法
    ，致使被告及辯護人皆無從針對起訴之事實與證據提出答辯
    。從而，總據公訴意旨所援引之證人潘欽雲、林月玲、徐國
    良與羅西寧之證詞及被告之供述，互核起訴書所載之待證事
    實，仍顯不足以認定被告甲○○成立侵占公款之罪嫌，足見
    單憑公訴意旨論述之犯罪事實與證明方法，仍顯不足以認定
    被告甲○○成立刑法第三百三十六條第二項業務侵占罪之可
    能，再經本院定期通知補正後，公訴人雖於九十五年四月七
    日以九十五年三月二十九日宜檢東安九五補證二四字第四七
    二一號函附育嘉聯合會計師事務所九十五年三月二十九日育
    宜九五字第００四號函，然該函內業已載明：三、經查核發
    現該工會之財務收支並未依社會團體財務處理辦法第二十三
    條規定辦理，該工會之財務收入並未建立專款專戶而隨收隨
    存，工會所收到之財務收入可經財務人員隨時取用以支應日
    常支出，待支應日常支出後之餘額再存入銀行，因此工會對
    會員所收取之財務收入與銀行應存入金額無法進一步勾稽，
    以確知有無疏漏。四、另工會之帳列支出均以現金支出入帳
    ，未依前項處理辦法規定現金支出超過五千元以上以劃線抬
    頭支票支付受款人，因此工會存摺所列之支出無法進一步勾
    稽其流向等語綦詳，更徵公訴人確無法再指出足以認定被告
    甲○○涉犯業務侵占罪嫌之證明方法及其他證據，揆諸前揭
    說明與法條規定，本院爰依法裁定駁回起訴。
三、依刑事訴訟法第一百六十一條第二項後段，裁定如主文。
中    華    民    國    95    年    4     月    17    日
                  刑事第三庭審判長法  官  黃永勝
                                  法  官  林楨森
                                  法  官  陳嘉年
以上正本證明與原本無異。
如不服本裁定，應於送達後5 日內，向本院提出抗告狀。（需附
繕本）
                                  書記官  林嘉萍
中    華    民    國    95    年    4    月    17    日


司法院資訊處製作；財團法人民間司法改革基金會備份。
